臺灣高等法院民事判決
108年度重上字第568號
上  訴  人  孟員嶠  
訴訟代理人  陳紹倫律師
            陳雲南律師
被  上訴人  陳昕琳  
訴訟代理人  巫宗翰律師

上列當事人間請求確認本票債權不存在事件，上訴人對於中華民
國108年5月20日臺灣新北地方法院108年度重訴字第52號第一審
判決提起上訴，本院於109年8月19日言詞辯論終結，判決如下：
    主      文
上訴駁回。
第二審訴訟費用由上訴人負擔。
    事實及理由
一、被上訴人主張：伊與上訴人自民國100年起為男女朋友關係
    ，伊與上訴人間並無消費借貸關係存在，係因上訴人借款予
    其女友即訴外人王玲艷(Lisa)，上訴人欲使王玲艷同意簽發
    本票供擔保，乃與伊通謀虛偽簽發借據及本票，伊遂於106
    年10月8日第1次簽發新臺幣（下同）6,000萬元本票及借款
    金額各4,000萬元、6,000萬元之借據2紙(下稱系爭借據)，
    復於106年10月11日第2次簽發發票日為100年6月30日、票面
    金額1億元之本票，又於106年10月13日第3次簽發票號為CH0
    000000號、發票日106年10月13日、票面金額1億元之本票(
    下稱系爭本票)。系爭本票係兩造通謀虛偽而簽發，爰請求
    確認系爭本票債權不存在，且上訴人應返還系爭本票予伊等
    語。　　
二、上訴人則以：被上訴人自100年7月1日起至106年5月7日止，
    陸續向伊借款共計1億0,074萬元(詳如附表一所示)，嗣於10
    6年10月合意以1億元結算(下稱系爭借款)，被上訴人乃於10
    6年10月13日簽發系爭本票及系爭借據供作為系爭借款之擔
    保。伊未曾贈與金錢予被上訴人，且被上訴人嗣後已清償附
    表一編號11、14、15之借款，共計1,060萬元，足證兩造間
    有消費借貸關係存在，被上訴人始同意簽發系爭本票。又伊
    不爭執系爭本票債權其中1,060萬元已清償，此部分被上訴
    人應無確認利益等語，資為抗辯。 
三、原審為上訴人敗訴之判決，上訴人對之不服，上訴聲明：(
    一)原判決廢棄。(二)上開廢棄部分，被上訴人在第一審之
    訴駁回。被上訴人答辯聲明：上訴駁回。
四、被上訴人主張上訴人欲使王玲艷同意簽發本票擔保其借款為
    由，故要求伊於106年10月13日簽發系爭本票等情，有系爭
    本票、兩造間之LINE對話紀錄、王玲艷與上訴人之WeChat對
    話紀錄可憑，且為上訴人所不爭執(見原審卷第21-31頁、本
    院卷一第406頁)，堪可認定。
五、被上訴人主張系爭本票之發票行為乃屬通謀虛偽，系爭本票
    之票據債權不存在，應將系爭本票返還予伊等情，為上訴人
    所否認，並以前揭情詞置辯，茲就兩造爭執分述如下：
(一)被上訴人提起本件確認本票債權不存在之訴有確認利益：
　　按確認之訴非有即受確認判決之法律上利益者，不得提起。
    所謂即受確認判決之法律上利益，係指法律關係之存否不明
    確，當事人主觀上認其在法律上之地位有不安之狀態存在，
    且此種不安之狀態，能以確認判決將之除去者而言，若縱經
    法院判決確認，亦不能除去其不安之狀態者，即難認有受確
    認判決之法律上利益。經查：上訴人主張兩造間存有消費借
    貸關係，被上訴人為擔保系爭借款因而簽發系爭本票，上訴
    人已於106年間持系爭本票向原法院聲請准予強制執行，經
    原法院准予就1億元本息為強制執行，有原法院106年司票字
    第7257號裁定可憑(見原審卷第33頁)，上訴人對此不爭執(
    見本院卷一第590頁)，被上訴人否認與上訴人間有系爭本票
    債權存在，則其私法上之地位受有侵害之危險，得以確認判
    決除去，堪認有提起確認之訴之確認利益。至於上訴人雖主
    張就系爭本票債權其中1,060萬元業已清償一節不為爭執，
    認該部分無確認利益云云，惟系爭本票裁定亦含括已為一部
    清償之1,060萬元，自足以造成被上訴人法律上之地位有不
    安之狀態存在，故認被上訴人就系爭本票之全部債權提起確
    認不存在之訴，有確認利益。
(二)兩造係通謀虛偽為系爭本票之票據行為，系爭本票債權不存
    在：
　　⑴按票據行為如係出於發票人與執票人間之通謀虛偽意思表
      示，依民法第87條第1項規定，應歸無效(最高法院72年度
      臺上字第3014號判決意旨參照)。
　　⑵經查，上訴人雖不否認係以使王玲艷簽發本票以擔保借款
      為由，要求被上訴人簽發系爭本票如前所述，惟其辯稱係
      因被上訴人亦有借貸如附表一所示之款項，其為公平起見
      ，故要求被上訴人亦簽發系爭本票擔保系爭借款，系爭本
      票之票據行為並非通謀虛偽云云，並提出附表二之對話紀
      錄、系爭借據為憑。然審諸系爭借據記載被上訴人於100
      年6月30日各借貸4,000萬元、6,000萬元(見原審卷第127-
      129頁)，已核與附表一所示之匯款紀錄不符，是附表一所
      載之匯款紀錄無法用以證明係上訴人本於系爭借據所為給
      付。再者，上訴人自承系爭本票之原因關係發生時間則詳
      如附表一所載(見本院卷一第214頁)，可認系爭借據所載
      之借款實際上並未交付。再審諸上訴人提出之附表二對話
      紀錄，僅得與附表一編號12、15之匯款紀錄相互勾稽，可
      認前開兩筆匯款係屬借款外，其餘款項尚難憑認上訴人係
      本於消費借貸關係為給付。
　　⑶再者，若兩造有於106年10月以1億元結算所有借款，因此
      簽立系爭借據為憑，並簽發系爭本票供作擔保，何須分立
      兩紙借據，並記載「今因借貸等事由，故於民國100年6月
      30日，向(空白)借貸金錢...」(見原審卷第127-129頁)，
      卻未表彰兩造間有結算借款之情。況上訴人就附表一編號
      11、14、15之匯款，另對被上訴人提起詐欺取財自訴，經
      本院刑事庭以107年度上易第869號判決被上訴人有罪確定
      ，有該刑事判決在卷可憑(見原審卷第197-213頁)，可知
      上訴人主觀上明知前開匯款並非借貸性質。又被上訴人係
      於106年10月8日先簽發6,000萬元本票及系爭借據，復於1
      06年10月11日簽發發票日為100年6月30日、票面金額1億
      元之本票，其後於106年10月13日始簽發系爭本票，並取
      回106年10月11日簽發之1億元本票，為兩造所不爭執(見
      本院卷一第214頁、第222頁)，可知被上訴人實際共簽發
      面額合計1億6,000萬元本票交予上訴人，核與上訴人所稱
      經兩造結算後之系爭借款金額亦不相符。復佐以兩造間之
      LINE對話紀錄，上訴人表明「我都忘了妳為什麼要再簽一
      億？」、「其實我拿了那張一億的，心裏一直覺得不對」
      、「拿多了」等語(見附表三編號2)，顯見兩造間並無上
      訴人所指結算借款為1億元之情，更遑論被上訴人同意簽
      發系爭本票以擔保系爭借款。則被上訴人主張兩造無消費
      借貸關係存在，係為配合上訴人使王玲艷同意簽發本票，
      而與之通謀虛偽簽立系爭借據及系爭本票等語，非無所據
      。
　　⑷又參諸兩造間之LINE對話紀錄，被上訴人表示「還簽本票.
      ...萬一哪天得罪你，你要告我，怎麼辦」，上訴人答稱
      「你明知我是要逼Lisa」，另對照前後對話內容可知，上
      訴人多次表明係為使王玲艷(即Lisa)同意簽發本票以擔保
      其借款，始要求被上訴人一同簽發本票，然被上訴人並未
      立即同意，並因簽發本票一事感到不悅，上訴人仍再次強
      調係為逼使王玲艷簽發本票，而要求被上訴配合，且被上
      訴人表明擔心上訴人將來執其簽發之本票行使權利，並質
      問上訴人先前既稱係為幫助被上訴人始匯款予伊，為何還
      需簽發本票，上訴人非但未予爭執，更表示被上訴人簽太
      多張本票，要歸還其中一張予被上訴人，足徵兩造係通謀
      虛偽為系爭本票之發票行為，被上訴人簽發系爭本票並非
      擔保上訴人所指系爭借款。
　　⑸稽上各情，堪認被上訴人簽發系爭本票係因兩造通謀虛偽
      意思表示所為，附表一所示之各筆匯款既無法認定係基於
      消費借貸關係為給付，兩造間更無結算借款金額為1億元
      之情，被上訴人係為配合上訴人使王玲艷同意簽發本票因
      而為發票行為，並非為擔保所謂系爭借款而為簽發，況其
      中1,060萬元已為清償，為上訴人所不爭執(見原審卷第99
      頁、本院卷一第590頁)，揆諸前揭說明，被上訴人係基於
      通謀虛偽意思表示簽發系爭本票，其主張發票行為無效，
      故系爭本票債權不存在，併同請求返還系爭本票，為有理
      由，應允准許。
六、綜上所述，被上訴人請求確認系爭本票債權不存在，上訴人
    應將系爭本票返還予被上訴人，均有理由，應予准許。原審
    為上訴人敗訴之判決，核無不合。上訴意旨指摘原判決不當
    ，求予廢棄改判，為無理由，應予駁回。
七、本件事證已臻明確，兩造其餘之攻擊或防禦方法及所用證據
    ，經本院斟酌後，認為均不足以影響本判決之結果，爰不逐
    一論列，附此敘明。
八、據上論結，本件上訴為無理由，爰判決如主文。　　
中　　華　　民　　國　　109 　年　　9 　　月　　16　　日
                    民事第五庭    
                        審判長法  官  賴劍毅
                              法  官  陳君鳳
                              法  官  楊雅清
正本係照原本作成。
如不服本判決，應於收受送達後20日內向本院提出上訴書狀，其
未表明上訴理由者，應於提出上訴後20日內向本院補提理由書狀
（均須按他造當事人之人數附繕本）上訴時應提出委任律師或具
有律師資格之人之委任狀；委任有律師資格者，另應附具律師資
格證書及釋明委任人與受任人有民事訴訟法第466 條之1第1項但
書或第2項（詳附註）所定關係之釋明文書影本。如委任律師提
起上訴者，應一併繳納上訴審裁判費。
中　　華　　民　　國　　109 　年　　9 　　月　　18　　日
　　　　　　　　　　　　    　書記官  陳惠娟
附註：
民事訴訟法第466條之1（第1項、第2項）：
對於第二審判決上訴，上訴人應委任律師為訴訟代理人。但上訴
人或其法定代理人具有律師資格者，不在此限。
上訴人之配偶、三親等內之血親、二親等內之姻親，或上訴人為
法人、中央或地方機關時，其所屬專任人員具有律師資格並經法
院認為適當者，亦得為第三審訴訟代理人。　
附表一
編號 時    間  金        額 （新 臺 幣） 上訴人主張被上訴人借款之事由 1 100.07.01  10,000,000 從事珠寶生意周轉 2 100.10.05   8,000,000 從事珠寶生意周轉 3 101.01.30   2,810,000 從事珠寶生意周轉 4 101.04.27   8,330,000 從事珠寶生意周轉 5 102.03.19   5,000,000 從事珠寶生意周轉 6 102.08.16  20,000,000 從事珠寶生意周轉 7   10,000,000  8 104.12.09   7,800,000 共2,000萬元購買房地 9 104.12.11   7,200,000  10 104.12.14   5,000,000  11 105.05.05   5,000,000 父親換肝手術代償堂兄借款 12 105.07.04   2,500,000 仲介鑽石買賣周轉 13 105.07.15   3,500,000 仲介鑽石買賣周轉 14 106.02.03   3,100,000 母親換心手術 15 106.05.07   2,500,000 母親二次換心手術 合        計  100,740,000元  

附表二
編號 時    間   被上訴人之對話內容  證據出處 1 103.10.31 對了北鼻 你會不會覺得借我錢買房子會慣壞我 見原審卷第161頁 2 105.07.04 我貸到款就能還你 我不敢多借啦 借多了還不出來 這次的要還啦 以前的慢慢還 見原審卷第153頁、第157頁 3 105.07.29 抱歉，一直跟你借錢 見原審卷第163頁 4 106.05.07 我需要用錢，你能幫我嗎?要250萬 見原審卷第165頁 5 106.08.16 你借我的，我就沒醬想，我會還你 見原審卷第167頁 6 106.08.22 我絕不賴帳 本票保管條我都簽 件原審卷第169頁 

附表三
編號 時    間   兩造間之對話內容  證據出處 1 106.10.09 被上訴人： 「還簽本票，所以不是?   我連先去洗澡都是騙      你，萬一哪天得罪你   你要告我，怎麼辦」 上訴人： 「你明知我是要逼Lisa」  見原審卷第23頁 2 106.10.12 被上訴人： 「以前你說這些錢是幫我    ，現在感覺，你想要跟    我要」 上訴人： 「我怕又忘了啊」  被上訴人： 「忘了又如何？我會跑嗎   你說是簽個樣子去逼Li    sa」 上訴人： 「我怕要見Lisa的時候沒有準備好」  被上訴人： 「你說是幫我，又要我簽   我也簽啊   我全部聽你指示   很乖吧」 上訴人： 「我不逼Lisa可麼可以」 被上訴人： 「所以這本票是逼她?」 上訴人： 「她讓我抓狂   不然她怎麼會簽」  被上訴人： 「而且都照你要我怎麼寫就怎麼寫」 上訴人： 「我都忘了妳為什麼要再簽一億？」 被上訴人： 「那我再簽10億給你啊 你要我簽多少我都簽啊」 上訴人： 「其實我拿了那張一億的    ，心裏一直覺得不對」 被上訴人： 「為什麼?」 上訴人： 「拿多了啊」 被上訴人： 「反正只是逼Lisa   你說不可能去裁定啊   有差嗎?」 上訴人： 「怕她更加不爽就跑了」  上訴人： 「是妳一直要寫的第二張」 被上訴人： 「你拿給我，我那麼怕      你」 上訴人 「還妳一張啦」 見原審卷第23-27頁、本院卷第306頁 3 106.10.13 被上訴人： 「你跟王玲艷是鬧翻了才    叫她簽！跟我呢?」 上訴人： 「告訴妳了要逼Lisa簽才跟妳要求的」  見原審卷第29頁